【裁判字號】    88,上易,163
【裁判日期】    901225
【裁判案由】    損害賠償
【裁判全文】
臺灣高等法院民事判決  八十八年度上易字第一六三號
    上  訴  人即  家豊建設股份有限公司
    法  定代理人  蔡金清
    被上  訴  人  豪麥廣告事業有限公司
    法定  代理人  陳文進
右當事人間請求損害賠償事件，兩造對於中華民國八十七年十二月三十日臺灣臺北地
方法院八十七年度訴字第二○三九號第一審判決各自提起上訴，本院判決如左：
    主        文
原判決關於命上訴人給付之金額超過新台幣參拾陸萬玖仟柒佰陸拾元本息部分及該部
分假執行之宣告並命上訴人負擔訴訟費用之裁判均廢棄。
右開廢棄部分，被上訴人在第一審之訴及假執行之聲請均駁回。
其餘上訴駁回。
附帶上訴駁回。
第一審訴訟費用關於命上訴人負擔部分及第二審訴訟費用關於上訴部分由上訴人負擔
十分之八，餘由被上訴人負擔。附帶上訴訴訟費用由附帶上訴人負擔。
    事       實
甲、上訴人即附帶被上訴人方面：
一、聲明：求為判決(一)原判決不利於上訴人之部分廢棄。(二)右廢棄部分，駁回被上訴
    人在第一審之訴及假執行之聲請。(三)駁回對造之附帶上訴。
二、陳述：與原判決記載相同者予以引用外，補稱：
  (一)上訴人於民國（下同）八十六年十二月十二日委託被上訴人銷售前，已自行售出
    五十四戶，其中一樓七戶、二樓五戶、三樓七戶、四樓五戶、五樓十戶、六樓七
    戶、七樓四戶、八樓九戶（按每層樓各為十九戶），並均分別搬入系爭房屋居住
    使用，豈能聽令上訴人未清潔、油漆、漏水及龜裂。
  (二)證人陳式玉、趙秀蘭、湯惠如等均係被上訴人僱傭之售屋小姐，所為不利於上訴
    人證言，均不足採。據證人曾翰實在鈞院結證當時同期有三個案子，快樂頌、文
    化公園及薪餉事成云云，被上訴人瞞天過海，不實請求，至為明顯。
  (三)傳票號碼「Ｃ四八四」電話裝置費新台幣（下同）八、八○○元，係登記陳文進
    名義，而非登記被上訴人名義，被上訴人自不得請求。
  (四)證人曾翰寶、張秀發、潘穎順所為證言與本件無關。
三、證據：援用原審提出者。
乙、被上訴人即附帶上訴人方面：
一、聲明：求為判決(一)駁回對造之上訴。(二)原判決不利於附帶上訴人部分廢棄。(三)附
    帶被上訴人應再給付附帶上訴人一百七十萬九千二百四十六元及自八十七年六月
    二十三日起至清償日止按年息百分之五計算之利息。
二、陳述：與原判決記載相同者予以引用外，補稱：
  (一)按兩造於八十六年十二月十二日所訂立廣告企劃銷售合約書第二十條約定：若一
    方無法履行本合約時，除天災等不可抗力之因素外，應負加倍賠償對方之損失，
    並放棄先訴抗辯權。又附註第六款約定：「乙方同意於八十七年二月二十日銷售
    人員進廠前完成接待中心，裝璜屋之擺設，倘若甲方無法如期完成工程時，則自
    然視同本約無效，且甲方需賠償乙方於接待中心，裝璜所產生之所有費用，雙方
    無異議。依前開兩造合約，被上訴人可請求部分，為所有費用加倍之賠償。
  (二)原審判准四十九萬九千一百六十四元（實應為四十九萬八千五百六十四元，因其
    中傳票號碼Ｃ六一四共兩張）。然依上開合約書第二十條請求加倍賠償，另減縮
    附表後金額，共可請求一百一十萬三千四百零五元，加倍後共計二百二十萬六千
    八百一十元。原審判決四十九萬八千五百六十四元（更正後）附帶被上訴人應再
    給付附帶上訴人一百七十萬九千二百四十六元。
  (三)系爭契約第九條自其文義觀之，並無系爭合約附註第一項需賠償三十萬元之約定
    。
  (四)傳票號碼Ｃ六六一、Ｃ六六二、Ｃ六六三、Ｃ六六四，金額分別為六萬八千一百
    元、十八萬九千五百五十二元、一萬五千五百九十八元、三十三萬一千五百九十
    一元，附帶上訴人於八十七年二月十日前業已分別支出，發票日僅係事後付款日
    期，附帶上訴人仍得依系爭合約請求賠償。
  (五)傳票號碼Ｃ六六一部分為廣告指示牌：銷售房屋交通要道引銷售點。傳票號
    碼Ｃ六六二部分為竹架：銷售房屋搭帆布廣告使用傳票號碼Ｃ六六三部分為掛
    三角旗：銷售房屋裝飾旗幟Ｃ六六四部分為帆布製作，均為系爭契約之必要支
    出，因上訴人違約致生之損害，分別有蓮花廣告公司八十七年三月三十日開立發
    票影本，泰程公司八十七年四月一日開立之發票影本，成功旗幟禮品八十七年三
    月三十日開立發票影本，樹林實業公司八十七年四月一日開立發票影本各乙紙可
    證，且經證人曾翰寶、張秀發、潘穎順證實，附帶上訴人此部分請求，自應可採
    。
三、證據：援用原審提出者。
    理      由
一、被上訴人起訴主張：兩造於八十六年十二月十二日訂定廣告企劃銷售合約書，由
    伊廣告企劃銷售家豊公司所有座落桃園縣楊梅鎮○○街與新農街口之房地，兩造
    約定，伊應於八十七年二月二十日前完成接待中心、裝璜屋之擺設，上訴人應於
    八十七年二月十日前完成前揭房屋第三、四、五、六樓之清潔油漆，倘上訴人無
    法如期完成時，視同本約無效，須賠償伊於接待中心、裝璜所產生之所有費用；
    伊於簽約後即進場完成接待中心、裝璜屋之擺設，惟上訴人並未依約於八十七年
    二月十日前完成前揭房屋第三、四、五、六樓之清潔油漆，依系爭合約附註第六
    項約定，系爭合約視同無效，上訴人需賠償伊於接待中心、裝璜所產生之所有費
    用，爰起訴請求判令被上訴人應給付伊一百九十二萬一千三百元及加付法定遲延
    利息等語（原審判決上訴人應給付被上訴人四十九萬九千一百六十四元本息，而
    駁回被上訴人其餘之請求，兩造各對其不利部分提起上訴及附帶上訴，附帶上訴
    人並為訴之擴張，請求附帶被上訴人再給付一百七十萬九千二百四十六元及遲延
    利息）。上訴人則以：伊已於八十七年二月十日前完成第三、四、五、六樓之清
    潔油漆，且依系爭合約附註第三項約定「甲方同意乙方已售出房屋部分，須於交
    屋時做好事前工作（如油漆、清潔、對講機、廚具、衛浴設備、覆水、覆電）」
    ，已排除附註第一項之約定，且縱伊未於八十七年二月十日前完成第三、四、五
    、六樓之清潔油漆，被上訴人僅能依民法第一百十三條及第二百一十三條規定請
    求回復原狀及損害賠償，系爭合約書第九條約定賠償上限為三十萬元等語，資為
    抗辯。
二、被上訴人主張兩造於八十六年十二月十二日訂定廣告企劃銷售合約書，由伊企劃
    銷售上訴人所有坐落桃園縣楊梅鎮○○街與新農街口之房地；且應於八十七年二
    月二十日前完成接待中心、裝璜屋之擺設。而上訴人應於八十七年二月十日前完
    成前揭房屋第三、四、五、六樓之清潔油漆。倘上訴人無法如期完成時，視同本
    約無效，上訴人須賠償伊於接待中心、裝潢所產生之所有費用，嗣伊於簽約後即
    進場完成接待中心、裝潢屋之擺設，惟上訴人並未依約於八十七年二月十日前完
    成前揭房屋第三、四、五、六樓之清潔油漆乙節，業據被上訴人提出廣告企劃銷
    售合約書為證，復經證人陳式玉、趙秀蘭、湯惠如、陶永恭等分別於原審及本院
    證述屬實（見原審卷第七二－七四、八八頁），自堪信為真實。按證人陶永然為
    被上訴人所僱佣（見原審卷第八八頁）其證言與陳式玉、趙秀蘭、湯惠如相符，
    則上開證人證言，均足採信。上訴人空言否認上開證言，委無可採。其辯稱已於
    八十七年二月十日前完成前揭房屋第三、四、五六樓之清潔、油漆云云，顯無可
    採。又縱有其他住戶居住，但其等有無行使權利，非兩造契約所能拘束，與被上
    訴人之請求亦無關連，上訴人以有無其他住戶居住而謂其已於八十七年二月十日
    前完成前揭房屋第三－六樓之清潔油漆云云，亦非可採。從而，被上訴人主張依
    系爭合約附註第六項約定，系爭合約視同無效，上訴人需賠償被上訴人於接待中
    心、裝璜所產生之所有費用等語，自屬有據。次查系爭合約附註第一項約定意旨
    在於便利被上訴人銷售系爭房屋，附註第三項則在於要求上訴人應履行交屋時應
    盡之附隨義務，兩者約定之意旨迥異，尚難認附註第三項已排除附註第一項，且
    兩造於訂約時斷無使附註第六項之約定成為具文之意思，是上訴人辯稱系爭合約
    附註第三項已排除附註第六項云云，亦無可採。茲所應審究者，為被上訴人於接
    待中心、裝璜所產生之所有費用為若干？爰依被上訴人於本院所提附表予以准駁
    如下：
    被上訴人所列如附表一所示支出明細表，其中傳票號碼Ｃ４８２、、Ｃ４９０、
    Ｃ４９１、Ｃ５０２、Ｃ５１７、Ｃ５２０、Ｃ５２３、Ｃ５２４、Ｃ６１４、
    Ｃ６２４等項，共計三十六萬九千七百六十四元，業據提出傳票及收據為證（見
    原審卷第十八、二二、二三、二七、二九、四九、五○、五四頁），自其支出名
    目觀之，顯係接待中心、裝璜所產生之所有費用，雖其支付之日期多在八十七年
    二月十日之後，惟其費用發生在八十七年二月十日之前，自為系爭契約附註六約
    定效力所及，是被上訴人此部分請求為有理由，應予准許；被上訴人其餘請求，
    如附表傳票號碼Ｃ４８４裝置電話機人為陳文進，有卷附市內電話裝機收據可憑
    （見原審卷第二一頁）裝置電話機人既非被上訴人，被上訴人不得請求該裝機費
    八八○○元。又被上訴人所提Ｃ５５８傳票號碼收據號碼四十九，其中十二萬元
    為展示屋裝修與所列室內裝修之三十五萬元為重複請求應予剔除。另Ｃ６６１、
    Ｃ６６２、Ｃ６６３、Ｃ６６４分別為廣告指示牌、竹架、掛三角旗、帆布製作
    之支出，被上訴人不爭執。其等為上訴人因違約所生之損害，足見上開支出與接
    待中心、裝潢無關，均非為接待中心、裝璜所產生之所有費用，被上訴人此部分
    請求，自屬無據。至於被上訴人於八十七年二月十日系爭合約視同無效後仍進場
    銷售房屋所增加支出，係兩造於系爭契約視同無效後之另一法律關係，被上訴人
    自不得依據業已無效之契約請求上訴人給付，且被上訴人於此時所為請求，與是
    否有違誠信原則並無關係。上訴人執此謂被上訴人有違誠信原則，顯屬無據。又
    系爭契約第九條固約定甲方同意乙方裝璜乙戶三十萬元並附有家具之實品屋以利
    銷售，惟自其文義觀之，並無系爭合約附註第一項賠償上限為三十萬元之約定，
    是被上訴人抗辯本件賠償上限為三十萬元云云，亦無可取。
三、綜上所述，被上訴人依合約書附註第六項約定，請求上訴人給付三十六萬九千七
    百七百六十四元部分，為有理由，應予准許。逾此所為請求，為無理由，應予駁
    回。原審就上開不應准許部分為上訴人敗訴之判決，自有未洽。上訴意旨指摘原
    判決此部分不當，求予廢棄，為有理由，爰由本院將原判決此部分予以廢棄改判
    如主文第一、二項所示。至於上開應准許部分，原審為上訴人敗訴之判決，並無
    不合。上訴人就此部分指摘原判決不當，求予廢棄改判，為無理由，應予駁回。
    至於逾上開應准許部分，附帶上訴人之請求為無理由，原審為其敗訴之判決，並
    無違誤，附帶上訴人就此部分所為之附帶上訴，為無理由，應予駁回其附帶上訴
    。
四、本件事證已臻明確，兩造其餘之攻擊防禦方法及舉證，與本件判決結果已不生影
    響，不另贅述，附此敘明。
五、據上論結，本件上訴為一部有理由、一部無理由，附帶上訴為無理由，爰判決如
    主文。
中      華      民      國    九十      年    十  二    月    二十五    日
                              臺灣高等法院民事第十庭
                                  審判長法  官  林  敬  修
                                        法  官  黃  騰  耀
                                        法  官  劉  勝  吉
右正本係照原本作成。
上訴人不得上訴。
其於如不服本判決，應於收受送達後二十日內向本院提出上訴書狀，其未表明上訴理
由者，應於提出上訴後二十日內向本院補提理由書狀（均須按他造當事人之人數附繕
本）上訴時應提出委任律師或具有律師資格之人之委任狀；委任有律師資格者，另應
附具律師及格證書及釋明委任人與受任人有民事訴訟法第四百六十六條之一第一項但
書或第二項（詳附註）所定關係之釋明文書影本。
中      華      民      國    九十      年    十  二    月    三十一    日
                                        書記官  李  翠  齡
附註：
民事訴訟法第四百六十六條之一（第一項、第二項）：
對於第二審判決上訴，上訴人應委任律師為訴訟代理人。但上訴人或其法定代理人具
有律師資格者，不在此限。
上訴人之配偶、三親等內之血親、二親等內之姻親，或上訴人為法人、中央或地方機
關時，其所屬專任人員具有律師資格並經法院認為適當者，亦得為第三審訴訟代理人
。


司法院資訊處製作；財團法人民間司法改革基金會備份。
